【裁判字號】    89,訴,1822
【裁判日期】    900727
【裁判案由】    國宅
【裁判全文】
臺北高等行政法院裁定                            八十九年度訴字第一八二二號
                              .
    原      告  甲○○
    訴訟代理人  戊○○ 律師
                辛○○
    被      告  臺北市政府國民住宅處
    代  表  人  乙○○處長）.
    訴訟代理人  丁○○
    參  加  人  丙○○
    訴訟代理人  己○○○
                庚○○
右當事人間因國宅事件，原告不服內政部中華民國八十九年八月十七日台（八九）內
訴字第八九○五六二九號再訴願決定，提起行政訴訟。本院裁定如左：
    主  文
原告之訴駁回。
訴訟費用由原告負擔。
    事  實
一、事實概要：緣原告因屬台北市政府（下稱市政府）基隆河河道整治地區土地徵收
    暨房屋拆遷戶，市政府為補償拆遷戶之損失，是特擬定配售國宅專案，原告於民
    國（以下同）八十六年三月二十九日經以電腦配對方式公開抽籤之結果，獲配售
    第一期專案中門牌為台北市○○區○○路七號六樓房屋及其坐落之基地，並與市
    政府簽立「專案住宅買賣契約書」，原告於八十七年三月七日將前開房地出售與
    參加人丙○○，並於同年二月二日辦竣所有權移轉登記在案。嗣因台北市政府地
    政處（下稱地政處）重行依平均地權條例第五十五條之二第二項規定及其施行細
    則第七十八條之一第一項第三款規定計算讓售價格，致較讓售當年所按公告土地
    現值計算之價額為少，地政處乃以八十八年六月二十九日北市地五字第八八二一
    六一七一○○號函將差額地價返還被告，至令土地成本有結餘，被告乃依計算售
    價當時之國民住宅條例第十六條及其施行細則第二十五條規定，將地政處退還之
    溢款返還予承購人，詎參加人於八十七年六月二十九日檢附印鑑證明買賣契約書
    影本及房地所有權狀影本等證明文件，向被告陳情領取退款，經被告以八十八年
    七月八日北市宅三字第八八二二三九二三○○號書函復復以：「：：說明：：三
    、有關台端等是否符合前開府函所述『除原承購人與新承購人間另有約定外』之
    情形：：：．本處將與法規會、律師顧問研處，俟獲致結論後當另行函復。」其
    後原告亦以八十八年十一月十八日陳情書要求受領該項退款，經被告以八十八年
    十二月二日北市宅三字第八八二四二四○二○○號書函令原告與參加人於文到一
    個月內相互協調，如達成協議請將協議書送被告備查以為處理之依據；如仍不能
    確知孰為債權人而難為給付雙方亦無法達成協議則將該溢收款提存法院或暫不核
    退。原告對該書函不服，提起訴願，經台北市政府以八十九年二月十六日府訴字
    第八九○一六五七○○○號訴願決定書為駁回訴願之決定，原告不服，提起再訴
    願，亦遭內政部以八十九年八月十七日台（八九）內訴字第八九○五六二九號再
    訴願決定書為駁回再訴願決定，原告仍表不服，提起行政訴訟。本院並於九十年
    五月十五日準備程序期日經參加人當庭聲請參加訴訟。
二、兩造聲明：
(一)、原告聲明求為判決：
１、訴願、再訴願決定及原處分均撤銷。
２、請求逕為變更之決定或發回原處分機關另為處分。
(二)、被告聲明求為判決：駁回原告之訴。
三、兩造之爭點：系爭八十八年十二月二日北市宅三字第八八二四二四○二○○號書
    函究屬觀念通知亦或是行政處分？究屬公權力行使或者是私經濟行為？
(一)、原告主張之理由：
１、按諸「事件關聯說」之法理，行政主管機關徵收私有土地，復以住宅為補償辦法
    倘配售對象為土地遭徵收之所有權人時，一但有關事項發生爭執，實務上均以之
    為行政事件；而循行政爭訟途徑解決，此除經最高行政法院（八十九年七月一日
    改制前為行政法院）於七十一年九月十四日及七十三年五月十日分別著有判字第
    一一二一號及判字第五二四號判決外，並有學者所著之行政法理論與實用可參。
２、查本件原告原房地因台北市政府所報奉  行政院內政部以八十一年九月二十四日
    台內地字第八一八六二二一號函核准，經選定於基隆河河道整治地區之範圍內，
    該房地因而遭區段徵收，市府為補償拆遷戶之損失，是特按區段徵收計劃書所載
    ，為遷移安置各該被徵收人，被告乃配合興建國宅與專案住宅而予配售原告嗣即
    獲配售系爭房地，則被告本於原徵收補償之理由所擬退還該已收受買賣價金溢額
    之款項，及其退還對象孰屬之決定，參酌前揭說明，本件既先有市府基於公權力
    所為徵收私人土地之公法行為，而徵收補償為其所生公法上之義務，本件專案配
    售國宅及徵收補償之方法及其嗣後所由生價金溢額款項退還對象孰屬之決定何其
    性質自涵蓋於前開公法行為中而亦為該管行政機關就公法上具體事件所為決定而
    對外直接發生法律效果之單方行政行為，依法自係行政處分而非屬私經濟行為，
    此可參見最高法院六十四年度台上字第一二六一號及六十九年台上字第一四○六
    號判決自明。行政機關因公權力行使致人民全力受損害應負補償之義務或容有不
    同補償方法之選擇；或容有先後程序不同致生行政機關所為多階段處分，然核其
    補償基礎既係基於國家負有就被徵收人為公共利益所受特別犧牲而予彌補之義務
    ，斷不能因為多階段程序差別而謂其行為之一部為公權力行使，一部份為私經濟
    行為，此與「事件關聯說」之法理迥不相侔，殊不容被告以整體補償程序割裂後
    ，復單就其係以配售國宅為補償方法謂土地價款係另行計算而與補償無任何關係
    ，進而認所由生溢收價款之發放純為買賣之私經濟行為；核其所為，實有公法遁
    入私法之嫌，致使原告蒙受土地被徵收又補償不健全之雙重損失，本件標的溢收
    款之退還對象誰屬之爭議誠屬被告之行政處分殆屬無疑。
３、行政程序法第九十二條規定「本法所稱行政處分，係指行政機關就公法上之具體
    事件所為之決定或其他公權力措施而對外直接發生法律效果之單方行政行為。」
    而參諸司法院釋字第四二三號解釋意旨：「行政機關行使公權力，就特定具體事
    件所為對外發生法律效果之單方行政行為，皆屬行政處分，不因其用語、形式以
    及是否有後續行為或記載不得聲明不服之文字而有異：：。」再揆諸北市宅三字
    第八八二四二四○二○○號函是內容，須原承購人與次承購人達成協議並檢送協
    議書備查，以為處理核退溢收款對象之依據；如未能達成協議，即將該收款提存
    法院或暫不合退云云。基於下列理由，足政該函復確為行政處分：
(1)、被告以原承購人與次承購人須達成協議並檢送協議書資為備查，以為處理核退溢
    收之依據，姑不論其內容於法尚有未合惟其本質上即屬「附條件處分」，此參諸
    最高行政法院八十五年判字第二九五一號函「請原告出具保證書後使得領取補償
    費：：為附條件處分」之裁判意旨自明。
(2)、就行政處分知法效而言，被告函復以未達成協議，即將該溢收款提存法院或暫不
    核退，係將原承購人之應受補償地位陷於不明確，揆諸該函是就退款之處理，實
    足以生人民得否受損失補償之法律效果，何能謂非行政處分？次按行政處分與欠
    缺法效性之觀念通知之區分不單以行政機關之主觀意思為分辨之依據，被告實不
    應執觀念通知云云以迴避其以所具之「法效性」，否則實有違依法行政之原理原
    則；況且若僅為通知，尤不應涉及當事人權益之侵害，則該函式之內容既足以動
    搖當事人之應受補償地位，如以前述，則其有准駁之法律上效果，亦洵無疑。
４、本件原告並無轉讓該受領補償地位予他人之事實，原告與訴外人丙○○所定立之
    買賣契約第四條第四款規定：「若承辦單位有認核退款、返還款、補助款或土地
    、工程結餘款等概為甲方（丙○○）享有，乙方（即原告）條件交予甲方。」其
    真意實乃係原告與訴外人丙○○間就自市府退還款項核發後雙方各自所分配成數
    之合意，乃屬原告與訴外人丙○○間之另一債權債務關係，依債之相對性之法理
    ，此約定與市府無涉，茲市府竟枉顧原告受徵收補償權利人之地位強行介入原告
    與丙○○之債權債務關係，令原告與丙○○協議退款發還權利之孰屬延宕多時，
    其處分顯已違法。
(二)、被告主張之理由：
１、本案專案國（住）宅用地，係由市政府地政處依平均地權條例及都市計畫法有關
    規定辦理區段徵收，徵收後再由本處價購，原告得以獲配專案住宅並非依土地法
    、平均地權條例等規定辦理，而係依據市政府拆遷單位與拆遷戶之協議，而將遷
    移安置計畫納入區段徵收計畫書報奉行政院核定後實施。同時本案土地價款係另
    行計算，與補償費並無任何關係，原告將承購專案住宅之價款與公法上補償費混
    為一談，顯有違誤。
２、本案專案住宅出售予被告係依據市政府拆遷單位與拆遷戶之協議，而將遷移安置
    計畫納入區段徵收計畫書報奉行政院八十一年九月二十四日台內字第八一八六二
    二一號函核定後實施。其售價係由市政府訂定，通知原告承購，而原告是否有承
    購之意願，則視個人主觀意識及考量自由市場經濟之客觀因素（如產品之售價、
    區位、品質等）所作的判斷，且原告決定承購後，買賣雙方（原告與市府）並依
    民法之規定簽訂買賣契約書，核其性質係屬私經濟行為，要無疑義。復查原告一
    再強調配售專案住宅屬行政機關徵收私有土地而為公法上之補償方法，自非屬私
    經濟行為，卻未能明確指出兩者產生關聯之法律依據為何，顯有誤用事件關聯說
    法理之情，不足採信。
３、本案專案國（住）宅之出售，係市政府與原告間之私法上之買賣關係，擬退還土
    地溢收款，依債之相對性，原則上本應退還於與市政府訂定買賣契約之他方當事
    人即原告，惟因原告業將該房地出售予丙○○，並經丙○○提示渠等間之買賣契
    約等相關文件，其中買賣契約書第四條第四款並訂有：「若承辦單位有任何退款
    、返還款、補助款或土地、工程結餘款等概為甲方（丙○○）享有。乙方（原告
    ）應無條件全數交予甲方。」依民法第二百九十七條之規定：「債權之讓與，非
    經讓與人或受讓人通知債務人，對於債務人不生效力。：：：。受讓人將讓與人
    所立之讓與字據提示於債務人者，與通知有同一之效力。」故對於上開約定之退
    款債權如包括本項土地溢價款，則對被告發生效力，由於本案退款受領對象之認
    定，引起原承購人與新承購人間相當大之爭議，市府為慎重處理，前經以八十八
    年七月二十六日府宅三字第八八０五０六九四００號函請內政部釋示，經該部以
    八十八年八月十二日台八八內營字第八八０七八四五號函復略以：「本案退款對
    象仍請依本部七十七年八月八日台（七七）內營字第六二四二七三號函轉法務部
    七十七年七月二十九日法七七律一二五０二號函復內容予以認定，並參考臺灣省
    政府七十七年八月二十三日七七府住都管字第七六三二四號函說明三退款處理方
    式辦理，即（一）以原承購人為退款對象。（二）如新承購人能檢附載明原承購
    人同意由新承購人具領退款或載明債權讓與或足資表彰債權讓與意旨，並經雙方
    認章之有關文件，得由新承購人具領。（三）倘原承購人受領遲延或未能確知孰
    為債權人（受領人）而難為給付者，則提存法院。」由於雙方仍各持己見，被告
    又非可加審究之司法機關，乃請雙方於一個月內協調，並檢送協議書，以為處理
    之依據；如仍無法達成協議，即以不知孰為債權人，將該溢收款提存法院或暫不
    核退；核其性質僅屬債務人所為之意思表示或通知，當非行政處分。是以，此純
    為民法上債權有無轉讓之關係，要無疑義。
４、綜上論結，就本案原告所爭之專案國（住）宅土地溢收價款及其退還對象，係屬
    民事上之爭議問題，核其性質係屬私經濟行為，被告八十八年九月三日北市宅三
    字第八八二三二三八０００號書函即係基於私經濟之關係所為之意思表示或通知
    ，並非行政處分，揆諸首揭規定及判例意旨，本件行政訴訟為程序不合，訴願決
    定與再訴願決定以程序論駁，並無不合，請予以維持。
(三)、參加人到庭陳述：「我是經過仲介，購買原告的房屋，也已經繳清買賣價金。」
    但未提出書狀為任何主張。
    理  由
壹、關於訴訟參加：
一、按行政法院認為撤銷訴訟之結果，第三人之權利或法律上利益將受損害者，得依
    職權命其獨立參加訴訟，行政訴訟法第四十二條第一項定有明文。
二、本件原告因屬市政府基隆河河道整治地區土地徵收暨房屋拆遷戶，市政府為補償
    拆遷戶之損失，是特擬定配售國宅專案，原告於八十六年三月二十九日經以電腦
    配對方式公開抽籤之結果，獲配售第一期專案中門牌為台北市○○區○○路七號
    六樓房屋及其坐落之基地，並與市政府簽立「專案住宅買賣契約書」，原告於八
    十七年三月七日將前開房地出售與參加人丙○○，並於同年二月二日辦竣所有權
    移轉登記在案。本院因認本件撤銷訴訟之結果，參加人之權利或法律上利益將受
    損害，有使參加人參加訴訟之必要，乃准予參加人參加本件訴訟，合先敘明。
貳、關於本件起訴是否合法：
一、按行政訴訟法第四條第一項規定：人民因中央或地方機關之違法行政處分，認為
    損害其權利或法律上之利益，經依訴願法提起訴願而不服其決定者，得向高等行
    政法院提起撤銷訴訟。而此所謂行政處分，依訴願法第三條第一項規定係指中央
    或地方機關就公法上具體事件所為之決定或其他公權力措施而對外直接發生法律
    效果之單方行政行為而言。最高行政法院四十七年度判字第四十三號判例：「人
    民之提起行政爭訟，惟對於中央或地方官署之行政處分，始得為之。所謂行政處
    分，係指官署所為之單方行政行為而能發生公法上之效果者而言。是官署之行政
    處分，應惟基於公法關係為之，其基於私經濟之關係而為之意思表示或通知，僅
    能發生私法上之效果，自非行政處分。人民對之如有爭執，應依民事訴訟程序訴
    請裁判，不得以行政爭訟手段，提起訴願及行政訴訟。」
二、本件原告因屬市政府基隆河河道整治地區土地徵收暨房屋拆遷戶，市政府為補償
    拆遷戶之損失，是特擬定配售國宅專案，原告於八十六年三月二十九日經以電腦
    配對方式公開抽籤之結果，獲配售第一期專案中門牌為台北市○○區○○路七號
    六樓房屋及其坐落之基地，並與市政府簽立「專案住宅買賣契約書」，原告於八
    十七年三月七日將前開房地出售與參加人丙○○，並於同年二月二日辦竣所有權
    移轉登記在案。嗣因地政處重行依平均地權條例第五十五條之二第二項規定及其
    施行細則第七十八條之一第一項第三款規定計算讓售價格，致較讓售當年所按公
    告土地現值計算之價額為少，地政處乃以八十八年六月二十九日北市地五字第八
    八二一六一七一○○號函將差額地價返還被告，至令土地成本有結餘，被告乃依
    計算售價當時之國民住宅條例第十六條及其施行細則第二十五條規定，將地政處
    退還之溢款返還予承購人，詎參加人於八十七年六月二十九日檢附印鑑證明買賣
    契約書影本及房地所有權狀影本等證明文件，向被告陳情領取退款，經被告以八
    十八年七月八日北市宅三字第八八二二三九二三○○號書函復復以：「：：說明
    ：：三、有關台端等是否符合前開府函所述『除原承購人與新承購人間另有約定
    外』之情形：：：．本處將與法規會、律師顧問研處，俟獲致結論後當另行函復
    。」其後原告亦以八十八年十一月十八日陳情書要求受領該項退款，經被告以八
    十八年十二月二日北市宅三字第八八二四二四○二○○號書函令原告與參加人於
    文到一個月內相互協調，如達成協議請將協議書送被告備查以為處理之依據；如
    仍不能確知孰為債權人而難為給付雙方亦無法達成協議則將該溢收款提存法院或
    暫不核退。原告對該書函不服，循序提起行政訴訟，主張：本件既先有市政府基
    於公權力所為徵收私人土地之公法行為，而徵收補償為其所生公法上之義務，專
    案配售國宅及徵收補償之方法及其嗣後所由生價金溢額款項退還對象孰屬之決定
    何其性質自涵蓋於前開公法行為中而亦為該管行政機關就公法上具體事件所為決
    定而對外直接發生法律效果之單方行政行為，依法自係行政處分而非屬私經濟行
    為，行政主管機關徵收私有土地，復以住宅為補償辦法倘配售對象為土地遭徵收
    之所有權人時，一但有關事項發生爭執，實務上均以之為行政事件；而循行政爭
    訟途徑解決云云。惟查：
(一)、本件專案國（住）宅用地，係於地政處依平均地權條例及都市計畫法有關規定辦
    理區段徵收後，再由被告價購；系爭專案住宅出售予原告係依據市政府拆遷單位
    與拆遷戶之協議，而將遷移安置計畫納入區段徵收計畫書報奉行政院核定後實施
    。其售價由市政府依規定訂之，拆遷戶可自由決定是否承購。原告原獲配售台北
    市○○區○○路七號六樓專案住宅乙戶，並與被告簽訂買賣契約，有系爭專案住
    宅土地、建築改良物買賣所有權移轉契約書影本附卷可稽，並為當事人所不爭執
    ，堪認為實，其法律關係顯係私法上買賣關係。本件專案配售國宅既是市政府與
    原告間之私經濟行為，則其嗣後所由生價金溢額款項退還對象孰屬之決定核其性
    質自屬民事上之爭議，原告將承購專案住宅之價款、價金溢額款項退還與公法上
    之徵收補償混為一談並舉「事件關聯說」之學理以圓其說，顯不足採。
(二)、本件專案國（住）宅之出售，係市政府與原告間之私法上之買賣關係，擬退還土
    地溢收款，依債之相對性，原則上本應退還於與本府訂定買賣契約之他方當事人
    即原告，惟因原告業已將該房地出售予參加人，此有參加人提示之買賣契約書、
    系爭專案住宅土地、建物所有權狀影本附卷可稽，並為當事人所不爭執，堪認為
    實，其中買賣契約書第四條第四款並訂有：「若承辦單位有任何退款、返還款、
    補助款或土地、工程結餘款等概為甲方（丙○○）享有。乙方（原告）應無條件
    全數交予甲方。」嗣因新舊承購人雙方對於上開買賣契約書第四條第四款約定是
    否涵蓋本件之退款頗有爭議，案經市政府報請內政部以八十八年八月十二日台八
    八內營字第八八○七八四五號函復略以：（一）以原承購人為退款對象。（二）
    如斯承購人能檢附載明原承購人同意由新承購人具領退款或載明債權讓與或足資
    表彰債權讓與之意旨，並經雙方認章之有關文件，得由新承購人具領。（三）倘
    原承購人受領遲延或未能確知孰為債權人（受領人）而難為給付者，則提存法院
    。被告乃以八十八年十二月二日北市宅三字第八八二四二四○二○○號書函通知
    原告略以：「：：：請於文到一個月內相互協調，如達成協議請將協議書送處備
    查，以為處理之依據；惟如仍不能確知孰為債權人而難為給付，雙方亦無法達成
    協議，則將該溢收款提存法院或暫不核退。」核其函示之性質僅屬債務人基於私
    經濟關係而為之意思表示或通知僅能發生私法上之效果，自非行政處分。原告主
    張「原承購人與次承購人達成協議並檢送協議書資為備查，以為處理核退溢收之
    依據」乃被告就公法上具體事件所為決定而對外直接發生法律效果「附條件之行
    政處分」，顯屬誤解。
三、綜上論結，就本案原告所爭之專案國（住）宅土地溢收價款及其退還對象，係屬
    民事上之爭議問題，核其性質係屬私經濟行為，被告八十八年九月三日北市宅三
    字第八八二三二三八○○○號書函即係基於私經濟之關係所為之意思表示或通知
    ，並非行政處分，揆諸首揭規定及判例意旨，訴願決定與再訴願決定以程序駁回
    ，並無不合，原告求為判決訴願決定及再訴願決定均撤銷，為不合法，應予駁回
    。
據上論結，本件原告之訴為不合法，爰依行政訴訟法第一百零四條、第一百零七條第
一項第十款、民事訴訟法第九十五條、七十八條裁定如主文。
中     華      民     國    九十    年      七      月      二十七      日
                        臺 北 高 等 行 政 法  院  第 二 庭
                                     審 判 長 法  官  王立杰
                                              法  官  黃本仁
                                              法  官  劉介中
右為正本係照原本作成。
如不服本裁定，應於送達後十日內，向本院提出抗告狀（須按他造人數附繕本）。
中     華      民     國    九十    年      七      月      二十七      日
                                              書記官  黃明和


司法院資訊處製作；財團法人民間司法改革基金會備份。
